臺灣臺中地方法院民事判決　九十四年訴字第四○二號
　　原　　　告　丙○○
　　被　　　告　甲○○
　　被　　　告　乙○○
　　訴訟代理人　楊盤江　律師
右當事人間請求返還不當得利事件，本院於民國九十四年三月九日言詞辯論終結，判決如下
：
　　主　　文
原告之訴駁回。
訴訟費用由原告負擔。
　　事實及理由
一、原告起訴主張：
（一）被告係原告之兄弟。原告初中畢業後，失學就業當服務生或會計，月薪新台幣（下同
　　　）六百元，當時父親是虎尾糖廠小員工，一個月薪水才一千五百元，要養一家八口。
　　　哥（被告甲○○）上大學藥學系，父母要原告將薪水寄回，幫哥讀大學，當時爸高興
　　　的眼淚都流下來。原告於民國（下同）五十八年結婚時，媽說要標一個民間互助會，
　　　給原告當嫁妝，結果沒標到會，連一戒指當嫁妝也沒有。六十一年原告已結婚在台中
　　　租市租房子。被告乙○○為原告之弟，高中畢業重考二年，原告供給他吃住，稍後哥
　　　剛大學畢業，妹讀靜宜大學，也都住在原告家，未收過弟妹分文錢。當時父母說你這
　　　樣幫娘家，待你的孩子長大上大學，爸媽賣一塊地幫助你。當時爸媽要給原告的土地
　　　價值一百多萬元，合現在兩百多萬元，爸媽雖說要給原告土地，但未立下字據，也沒
　　　有移轉過戶給原告。七十八年父親過世，因兄弟恐嚇我如不蓋章要殺我全家，章一蓋
　　　地也沒了。父親於六十幾年退休，退休金將近五十萬元，全由被告兩兄弟分了。還有
　　　祖厝祖產再加上媽五筆土地、台中健行路房子，合計逾億元，他們二人連同妹妹共四
　　　人全分了。
（二）九十二年五月二十二日被告乙○○主導，促使母親贈與其雲林縣二崙鄉○○段一０九
　　　一之二號土地一筆，該項財產依民法第一千一百七十三條規定，為應繼財產，原告並
　　　未拋棄繼承，有權繼承上開財產。父母財產若平均分給我兄弟姐妹，原告應該分得二
　　　千萬元以上，惟原告無錢繳納裁判費，僅請求給付二百萬元。僅希望兄弟姐妹將原告
　　　以前幫助他們吃住的部分，回饋一點給原告，或將他們所取得的父母財產錢，拿出一
　　　部分算是不當得利給原告，幫助原告養老和治病。並聲明：被告應連帶給付原告二百
　　　萬元及自本訴狀繕本送達被告翌日起至清償日止按年息百分之五計算之利息。
二、被告則以：
（一）兩造父母家境不寬裕，兄弟姐妹均做家事，被告乙○○及胞妹係陪原告，被告甲○○
　　　未曾住原告家，均未由原告供給吃住，原告未曾寄分文回家，父母亦未同意給原告土
　　　地。原告於五十八年結婚，配偶蔡正雄為警察，須值夜班，原告與小孩不敢住，遂央
　　　託被告乙○○過去作伴，且原告當時身體不適，拜託妹過去幫忙照顧小孩及煮飯給姐
　　　夫吃，被告甲○○則未曾住原告家。原告不思感恩，竟誣指三人吃住均其供給。
（二）原告常打電話辱罵、騷擾母親，向母親、被告及妹借錢不還，又嗜賭成性，幾乎散盡
　　　配偶之家財，嗣走上離婚之途，惟其子女均事業有成，原告奔喪還造成家中雞犬不寧
　　　。被告未曾恐嚇原告。父親於七十八年往生，母親遵守父親遺言，於過世後將不動產
　　　過戶給被告乙○○，但隨即出售，所得供償還債務及母親養老之用。至於台中市○○
　　　路之房屋，於民國六十年間即以被告二人名義購買，持分各二分之一，甲○○於七十
　　　七年間將二分之一過戶給乙○○。
（三）母在雲林二崙有土地一筆，因面積甚小早已忘記，家人亦無人知曉，於九十二年間母
　　　始接獲地政事務所通知，母於九十二年五月間贈與被告乙○○，僅值八萬餘元。至於
　　　台中市○○路之房屋，係於六十年間贈與被告二人，已如前述。
　　　原告稱母親之財產價值近一億元，誠不知所云。被告縱曾於父母生前受贈些許不動產
　　　，惟父母為所有權人，依民法第七百六十五條規定本得自由處分其所有物，被告受贈
　　　何來不當得利。另被告受贈並非出於結婚、分居或營業，與民法第一千一百七十三條
　　　無涉；尤其台中市○○路之房屋受贈迄今已三十餘年，原告已不得再主張歸扣，且此
　　　與不當得利毫不相干等語資為抗辯。並聲明：駁回原告之訴。
三、爭點所在及本院判斷：本件爭點係原告依不當得利規定，請求被告返還兩造父母之部分
　　遺產、生前贈與原告之部分財產，及供養原告吃住之費用，是否有理由？經查：
（一）按無法律上之原因而受利益，致他人受損害者，應返還其利益。雖有法律上之原因，
　　　而其後已不存在者，亦同。民法第一百七十九條定有明文。準此，不當得利，須以無
　　　法律上原因而受利益，致他人受損害為成立要件。如當事人之受利益有其法律上之原
　　　因者，不生不當得利之問題。
（二）原告主張兩造為姐弟，原告因受被告恐嚇而為拋棄繼承之意思表示，致未能繼承父親
　　　之遺產，被告應就其不當取得之遺產價額返還予原告云云。惟被告否認有何恐嚇原告
　　　之行為，原告就此有利於己之事實應負舉證責任。原告既未能舉證證明被告恐嚇原告
　　　為拋棄繼承之意思表示乙情屬實，被告於原告拋棄繼承後，依繼承之法律關係取得遺
　　　產，具有法律上之原因，無不當得利可言。原告另主張兩造之父母親生前贈與財產予
　　　被告，卻未贈與原告財產，依不當得利規定，被告應返還部分受贈財產之價額予原告
　　　云云。惟依原告所述，被告係基於兩造父母之贈與行為而取得財產，縱如原告所稱父
　　　母有不盡公平之情形，惟被告既係依贈與之法律上原因取得財產，即無不當得利可言
　　　。
（三）原告復主張被告乙○○主導，促使母親贈與其雲林縣二崙鄉○○段一０九一之二號土
　　　地一筆，該項財產依民法第一千一百七十三條規定，為應繼財產，原告並未拋棄繼承
　　　，有權繼承上開財產云云。查該筆土地由兩造母親生前贈與被告乙○○，並辦畢土地
　　　所有權之移轉登記，為兩造所不否認，該筆土地既非被繼承人死亡時所留財產，即非
　　　被繼承人遺產，原告主張該筆土地為應繼財產，洵無可採。又按民法第一千一百七十
　　　三條第二項所謂扣除權之行使，係將扣除義務人在繼承開始前因結婚、分居或營業，
　　　已從被繼承人受有之贈與財產，算入被繼承人之遺產總額中，於分割遺產時，由該扣
　　　除義務人之應繼分中扣除，倘扣除之結果，扣除義務人所受贈與價額超過其應繼分額
　　　時，固不得再受遺產之分配，但亦無庸返還其超過部分之價額。本件被告固否認受贈
　　　財產係因結婚、分居或營業，縱使被告所受贈與價額超過其應繼分額，依上說明，被
　　　告亦無庸返還其超過部分之價額。
（四）原告又主張被告等曾住原告家中，由原告供給吃住，被告受有吃住之利益，依不當得
　　　利之法律關係，請求被告返還此部分之利益云云。查兩造係姐弟關係，依原告所述因
　　　被告乙○○重考大學，被告甲○○剛大學畢業，原告為幫助家裡，乃邀被告一同吃住
　　　，原告顯係基於姊弟情誼施予恩惠，被告亦係基於手足親情接納原告之美意，此種親
　　　屬間好意施惠之關係，並非契約。因兩造就吃住之約定，並無法律行為上法律效果意
　　　思，無受其拘束之意思，自非屬契約，無法律上的拘束力。惟此種好意施惠關係仍得
　　　作為被告受有利益法律上原因，原告在好意施惠後，不得主張被告所受之利益為無法
　　　律上原因，而成立不當得利。
五、綜上所述，原告依不當得利之法律關係，訴請被告連帶返還兩造父母之部分遺產、生前
　　贈與原告之部分財產，及供養原告吃住之費用等合計二百萬元及自起訴狀繕本送達翌日
　　起至清償日止，按年息百分之五計算之利息，為無理由，應予駁回。
六、本件事證已臻明確，兩造其餘主張陳述及所提之證據，經審酌後對判決之結果不生影響
　　，均無庸再予論述，併予敘明。
七、結論：原告之訴為無理由，依民事訴訟法第七十八條，判決如主文。
中　　　　華　　　　民　　　　國　 九十四　 年　　　三　　　 月　　三十一　　 日
　　　　　　　　　　　　　　　　　　　　臺灣臺中地方法院民事第一庭
~B法　　　官　吳蕙玟
正本，係照原本作成。
如對本判決上訴，須於判決送達後廿日內向本院提出上訴狀
中　　　　華　　　　民　　　　國　 九十四　 年　　　三　　　 月　　三十一　　 日
~B法院書記官　黃鴻鑑
